【裁判字號】    98,訴,1313
【裁判日期】    980803
【裁判案由】    返還借款
【裁判全文】
臺灣臺中地方法院民事判決              98年度訴字第1313號
原      告  台中商業銀行股份有限公司
法定代理人  丁○○
訴訟代理人  丙○○
            甲○○
被      告  乙○○
            戊○
上  一  人  羅豐胤律師
訴訟代理人  蔡素惠律師
複代理人    李秀貞律師
上列當事人間請求返還借款事件，本院於民國98年7月13日言詞
辯論終結，判決如下：
    主  文
被告乙○○應給付原告新台幣壹佰伍拾壹萬陸仟伍佰零陸元。
原告其餘之訴駁回。
訴訟費用由被告乙○○負擔。
    事實及理由
甲、程序方面：
    本件被告乙○○經合法送達，未於言詞辯論期日到場，核無
    民事訴訟法第386條各款所列情形，爰依原告聲請，由其一
    造辯論而為判決。
乙、實體方面：
一、原告起訴主張：
  (一)被告乙○○於民國97年9月22日與原告訂立委託買賣證券受
    託契約書，約定若委託人（即被告乙○○）違約時，原告得
    了結買賣，並處分因委託買賣關係所受委託人之財物，處分
    所得代價與應付委託人之款項，於合併抵充委託人應償付之
    債務及相關費用後，若有不足之部分得向委託人追償之。又
    被告乙○○於97年9月26日與被告戊○簽訂委託授權及受任
    承諾買賣有價證券及公開申購有價證券同意書（下稱系爭同
    意書），由被告乙○○授權被告戊○代理乙○○，並授予全
    權，由戊○委託原告代為買賣有價證券、辦理交割（給付結
    算）、公開申購，及其他有關之一切必要行為，且被告戊○
    就其上開代理乙○○處理委任事務，對原告負連帶保證責任
    。被告乙○○另於97年10月6日與原告簽立融資融券契約書
    ，約定以最高融資限額新台幣（下同）500萬元及最高融券
    限額500萬元，得於原告之證券經紀商辦理有價證券買賣融
    資融券事宜。
  (二)嗣被告等於98年1月8日委託原告融資賣出「和大」股票，惟
    賣出價金2,357,700元，扣除證交稅、證券商手續費、融資
    金額及應收資利息後，尚不足469,154元，被告違約未予補
    足。又原告於98年2月20日委託金鼎證券台中分公司賣出被
    告乙○○所有之「捷泰」股票，扣除證交稅及證券交易手續
    ，尚有不足1,047,352元（計算式：融資餘額1,581,000元＋
    應計利息40,899元－交割應收574,547元＝1,047,352元），
    共計被告乙○○尚欠原告1,516,506元，爰依法請求被告連
    帶負責。
  (三)對被告戊○抗辯之陳述：
    所謂上市股票信用交易之「融資」，係指投資人以部分之自
    有資金搭配授信機構之融通資金，於公開市場買進股票，並
    以所買進之股票交由授信機構擔保授信之該筆融資債權，爾
    後將原買進股票賣出時，授信機構得就賣出所得價款，於所
    融通及利息之範圍內抵充債權，可見股票融資與股票買賣雖
    屬兩個行為，然股票買賣實係股票融資之唯一目的，二者間
    具有相關性且不可分割。本件融資行為係買賣股票之必要行
    為，且屬被告間之特別委任事務，依系爭同意書之約定，被
    告戊○當然應就融資之債務，負連帶保證責任。
  (四)聲明：被告應連帶給付原告1,516,506元。
二、被告則以：
  (一)被告乙○○未於言詞辯論期日到場，亦未提出準備書狀作何
    聲明或陳述。
  (二)被告戊○抗辯：
    1.被告乙○○委由被告戊○代理委託買賣、申購有價證券或
      辦理交割相關事宜，所出具之系爭同意書僅係被告有權代
      理乙○○委託原告公司買賣有價證券之憑據，該同意書之
      契約當事人為被告2人，原告公司並非契約當事人，該同
      意書並非保證契約，原告不得依該同意書請求被告戊○負
      連帶清償融資款之責。
    2.被告乙○○與原告公司訂立委託買賣證券受託契約，委託
      原告公司買賣有價證券，係成立行紀或居間之法律關係；
      被告乙○○另於原告公司開立信用帳戶辦理有價證券融資
      融券事宜，與原告訂立融資融券契約，就融資部分成立消
      費借貸契約。又依證券商辦理買賣有價證券買賣融資融券
      業務操作辦法第19條第1項規定，融資買受有價證券時，
      買受人只須給付融資自備款（即融資買進成交價款扣除融
      資金額後之餘額），其交割義務即屬完成，至融資餘額之
      清償，乃基於融資融券契約所生之債務，非交割階段之債
      務。而融資借款之清償義務乃約定於原告與被告乙○○所
      簽訂之「融資融券契約書」第9條第2項前段，被告戊○既
      未於乙○○與原告該委託融資融券契約書上簽名，擔任該
      契約之連帶保證人，原告不得請求被告戊○負連帶保證責
      任。
    3.況戊○係於97年9月26日簽立系爭同意書，當時被告乙○
      ○尚未與原告簽立融資融券契約書（97年10月6日簽訂）
      ，亦即被告戊○簽立系爭同意書時，乙○○尚不得以融資
      融券方式委託原告買賣有價證券，顯見系爭同意書所載之
      委任事項及承諾保證責任，應限於代理乙○○向原告公司
      買賣有價證券、辦理交割、公開申購所生之債務，不包含
      融資融券之清償責任。
    4.聲明：原告之訴駁回。
三、本件原告及被告戊○不爭執事項：
  (一)被告乙○○於97年9月22日向原告開立委託買賣證券受託契
    約書，由被告乙○○委託原告在證券交易場內買賣證券，並
    約定委託人即被告乙○○違約（即不如期完成履行交付交割
    代價或交割證券）時，除契約當然終止，原告得收取違約金
    外，原告並得了結買賣，處分因委託買賣關係所收受被告乙
    ○○之財物，其處分所得代價與應付委託人之款項，於合併
    抵充被告乙○○應償付上述應履行之債務及費用，及因委託
    買賣關係或終止契約所生損害賠償之債務與違約金後，如有
    剩餘，應予發還，如尚有不足，得處分因其他委託買賣關係
    所生或應付委託買賣關係所收或應付委託人之財物扣抵取償
    ，如仍有不足，得向被告乙○○追償之（見該契約書第11條
    第2項）。
  (二)被告乙○○於97年10月6日與原告簽立融資融券契約書，約
    定以最高融資限額500萬元及最高融券限額500萬元，得於原
    告之證券經紀商辦理有價證券買賣融資融券事宜。
  (三)被告乙○○於97年9月26日與被告戊○簽立委託授權及受任
    承諾買賣有價證券及公開申購有價證券同意書，由被告乙○
    ○授權被告戊○代理乙○○，並授予全權，由戊○委託原告
    代為買賣有價證券、辦理交割（給付結算）、公開申購，及
    其他有關之一切必要行為；且被告戊○就其上開代理乙○○
    處理委任事務，對原告負連帶保證責任。
  (四)被告乙○○於98年1月8日委託原告賣出融資股票「和大」，
    賣出價金2,357,700元，扣除證交稅、證券商手續費、融資
    金額及應收資利息後，尚不足469,154元。
  (五)原告於98年2月20日委託金鼎證券台中分公司賣出被告乙○
    ○所有「捷泰」股票，扣除證交稅及證券交易手續費，尚有
    不足1,047,352元（計算式：融資餘額1,581,000元＋應付應
    計利息40,899元-交割應收574,547元=1,047,352元）。
四、法院之判斷：
    本件原告主張依系爭融資融券契約書、系爭同意書之約定，
    請求被告2人應連帶清償被告乙○○尚欠之融資借款等情，
    為被告戊○所否認，並以前揭詞置辯。是本件應審究者厥為
    ：(一)被告乙○○就上開2筆款項是否應負清償責任？(二)被告
    戊○就上開2筆款項是否應依系爭同意書，負連帶保證責任
    ？
    經查：
  (一)被告乙○○就上開2筆款項是否應負清償責任？
    1.原告主張被告乙○○積欠融資欠款1,516,506元之事實，
      業據其提出與所述情節相符之開戶契約書1份、融資融券
      契約書1份、交割憑單2份、違約明細表、金鼎綜合證券股
      份有限公司合併買賣報告書暨交割憑單、融資餘額查詢、
      融資現金償還清單影本為證，被告乙○○對於原告主張之
      前開事實，已於相當時期受合法之通知，而於言詞辯論期
      日不到場，亦未提出準備書狀爭執，依民事訴訟法第280
      條第3項準用同條第1項之規定，應視同自認，則原告之主
      張，自堪信為真實。
    2.按「委託人委託賣出償還融資或買進償還融券，應具註有
      『還款』或『還券』定樣之委託書；證券商應先核對其償
      還交易之證券種類數量確與原買賣紀錄相符，始得受託買
      賣。前項償還交易成交後，證券商應填製註有「還款」或
      「還券」字樣之買賣報告書交由委託人簽章。委託人委託
      第1項償還交易成交後不足清償債務時，證券商應即通知
      委託人於成交日後第二營業日前償還債務，或以委託人信
      用帳戶內款項予以抵充」、「證券商於委託人有未依第24
      條第2項規定補足差額者、未依第30條第3項規定償還債務
      者，得於債務清範圍內，適用第3項規定，就委託人信用
      帳戶內餘額予以處分，有剩餘者，應返還委託人，尚不足
      部分，則通知委託人限期清償，並向證券交易所或櫃檯中
      心申報違約，註銷其信用帳戶，證券交易所即行轉知證券
      金融事業及各辦理融資融券證券商」，證券商辦理有價證
      券買賣融資融券業務操作辦法第30條、第39條第1項定有
      明文。又依被告乙○○與原告間書立之融資融券契約書第
      5、6、7、9、10條分別約定：「甲方（即被告乙○○）委
      託融資買進或融券賣出時，應自行核算融資融券餘額是否
      超過約定額度限額，委託償還交易時並應自行確認其種類
      數量有無超過信用帳戶餘額；超過部分甲方均應自行負責
      以現款現券辦理交割」、「乙方（即原告）逐日計算甲方
      信用帳戶內之擔保品價值與其融資融券債務之比率，其低
      於規定比率時，甲方應即依乙方之通知於限期內補繳差額
      。前項比率及補繳質限，依操作辦法第23條定之」、「甲
      方未依前條第1項規定補繳差額時，乙方即得依操作辦法
      第24條規定處分其擔保品」、「乙方依前二條規定處分擔
      保品之時間及其處分價格，甲方無異議；處分費用由甲方
      負擔之。前項處分所得，抵充甲方所負融資融券債務有剩
      餘者，應返還委託人，如不足抵充，甲方應立即清償之，
      否則乙方依法追償之」、「甲方逾期未償還融資融券者，
      乙方得自逾期之日起迄處分完畢日止，按所定融資利率百
      分之10收取融資違約金，或按所定之融券手續費率收取相
      當於一次手續費之融券違約金」。是原告依上開規定，請
      求被告乙○○應償還交易成交後不足清償債務469,154元
      ，及給付處分擔保品以抵充資融券債務後仍不足金額1,04
      7,352元，共1,516,506元之融資欠款，應屬有據。
  (二)被告戊○就上開2筆款項是否應依系爭同意書，負連帶保證
    責任？
    1.按解釋意思表示，應探求當事人之真意，不得拘泥於所用
      之辭句，民法第98條定有明文。是解釋當事人之契約，應
      以當事人立約當時之真意為準，而真意何在，又應以過去
      事實及其他一切證據資料為斷定之標準，不能拘泥文字致
      失真意，最高法院39年台上字第1053號判例可資參照。
    2.原告主張依系爭同意書之約定，被告戊○應就系爭1,516,
      506元之融資欠款負連帶保證責任等情，為被告戊○所否
      認。經查，依被告戊○書立之系爭同意書所載，其僅承諾
      對其接受委任即代為買賣有價證券、辦理交割（給付結算
      ）、公開申購，及其他有關之一切必要行為對原告負連帶
      保證責任，該「其他有關之一切必要行為」乃該概括性文
      字敘述，且此涉及契約當事人之權益與法律上責任，自應
      依其目的而為限縮解釋，以維契約當事人權益。而本件被
      告戊○與被告乙○○簽立系爭同意書之時間係於97年9月2
      日，顯早於被告乙○○與原告簽立融資融券契約書之時間
      97年10月6日，被告戊○於書立該同意書時對被告乙○○
      是否融資融券並無法預期，其自無就未來仍不確定之事項
      併為承諾受任或負擔連帶保證之可能，該同意書所載連帶
      保證責任之範圍自不包括該融資融券契約書所生之債務。
      又觀之該融資融券契約書上印有連帶保證人欄位，被告戊
      ○既未於該連帶保證人欄內簽章，顯見其並非該融資融券
      契約之連帶保證人，否則何以未於該融資融券契約書之連
      帶保證人欄處簽名。另原告雖主張股票買賣係股票融資之
      唯一目的，二者具相關性且不可分割，融資行為係買賣股
      票之必要行為云云，然股票交易並非以融資買賣為必要，
      多係一般戶之交易，否則原告何不於被告乙○○簽立開戶
      契約書時即要求其同時簽立融資融券契約書，而被告戊○
      既未於被告乙○○事後所簽定融資融券契約書連帶保證人
      處簽名，自難以被告戊○簽立系爭同意書，即認其應對該
      融資融券契約書所生債務負連帶清償責任。原告此部分主
      張，顯屬無據。
  (三)從而，原告請求被告乙○○給付1,516,506元，為有理由，
    應予准許。至原告依連帶保證之法律關係，請求被告戊○同
    負連帶給付之責部分，為無理由，應予駁回。
五、本件事證已臻明確，兩造其餘之攻擊防禦方法，與判決基礎
    之事實及結果並無影響，爰不予審酌，併此敘明。
六、訴訟費用負擔之依據：民事訴訟法第79條。
中    華    民    國    98    年    8     月     3    日
                  民事第一庭    法  官  卓進仕
以上正本係照原本作成。
如對本判決上訴，須於判決送達後20日內向本院提出上訴狀（須
附繕本）。
中    華    民    國    98    年    8     月     3    日
                                書記官  賴榮順


司法院資訊處製作；財團法人民間司法改革基金會備份。
